最高法院民事判決　　　　　　　　　　　　　　　　九十三年度台上字第二九九號
　　上　訴　人　甲○○○
　　　　　　　　辛 ○ ○
　　共　　　同
　　訴訟代理人　魏 錦 芳律師
　　上　訴　人　乙 ○ ○
　　　　　　　　　　　　　號
　　被 上訴 人　己 ○ ○
　　　　　　　　庚 ○ ○
　　　　　　　　丁 ○ ○
　　　　　　　　戊 ○ ○
　　共　　　同
　　訴訟代理人　黃 碧 芬律師
右當事人間請求返還無權占有土地等事件，上訴人對於中華民國九十二年四月十五日
台灣高等法院第二審判決（八十九年度重上字第五七三號），提起上訴，本院判決如
左：
    主  文
原判決關於命上訴人給付與該訴訟費用部分廢棄，發回台灣高等法院。
    理  由
查本件訴訟標的對於共同訴訟各人必須合一確定，故上訴人甲○○○、辛○○提起上
訴之效力，依民事訴訟法第五十六條第一款規定，其效力及於共同訴訟人乙○○，爰
併列為上訴人，先予明。
次查原審就被上訴人請求上訴人將坐落台北縣新莊市○○段一０六地號土地上建物即
門牌號碼台北縣新莊市○○路六０二號如原判決附圖（下稱附圖）Ｂ部分所示面積０
‧０一０一三０公頃房屋拆除，並將基地交還被上訴人及其他共有人部分，廢棄第一
審所為被上訴人敗訴之判決改判如其聲明，無非以：被上訴人為系爭一０六地號土地
之共有人，該土地上門牌號碼台北縣新莊市○○路六０二號房屋為上訴人所公同共有
，占用系爭土地如附圖Ｂ部分所示，上訴人雖抗辯就系爭土地自伊先祖建造房屋時起
即與土地所有權人間有不定期之租賃關係存在，惟為被上訴人所否認，而上訴人所舉
證人簡桶、丙○○之證言，或為傳聞之詞，或有偏頗之虞，均不足採信，至於地價稅
單，亦不足以證明與土地所有人間有成立以地價稅款抵充地租之合意。房屋門牌號碼
與最原始登記之土地地號一致，僅能說明當時行政機關進行土地及建物登記時，該建
物已經存在之事實，並不能證明當時土地與建物所有權人間已有一方以物租與他方使
用收益，他方支付租金之合意。且系爭土地設有管理人之可能原因不止一端，亦不能
單憑設有管理人，即推給該管理人係代表全體土地共有人向其他承租人收取租金而設
。此外，上訴人就其抗辯系爭建物與基地間有不定期租賃關係存在，復未能再舉證以
實其說，則被上訴人依民法第七百六十七條及第八百二十一條規定，請求上訴人將系
爭土地上如附圖Ｂ部分之房屋拆除交還土地與被上訴人及其他共有人，即屬有據，為
其判斷之基礎。
惟查民事訴訟法第一百九十九條第二項規定，審判長應向當事人發問或曉諭，令其為
事實上及法律上陳述、聲明證據或為其他必要之聲明及陳述，其所聲明及陳述有不明
瞭或不完足者，應令其明或補充之，此為審判長因定訴訟關係之闡明權，同時並為
其義務，故審判長對於訴訟關係未盡此項必要之處置，違背闡明義務者，其訴訟程序
即有重大瑕疵，而基此所為之判決，亦屬違背法令（本院四十三年臺上字第一二號判
例參照）。查上訴人辛○○於第一審抗辯稱：系爭房屋起造於日據時代明治年間，與
當時其他所有權人間有不定期租賃關係存在，依據最原始之土地資料載有建物敷地二
厘毛六糸，亦即有建築物之土地，並提出附證二之土地登記簿謄本為證據方法。上
開謄本並載有對胎佃權設定等文句，關於上開「對胎佃權設定」所表示之意義為何？
與上訴人抗辯之租賃關係有無關聯？攸關上訴人是否有權占用系爭Ｂ部分土地之認定
。原審疏未闡明並調查審認澄清，遽為上訴人不利之判決，尚嫌速斷。上訴論旨，執
以指摘原判決於其不利部分為不當，求予廢棄，非無理由。
據上論結，本件上訴為有理由。依民事訴訟法第四百七十七條第一項、第四百七十八
條第二項，判決如主文。
中　　　華　　　民　　　國　　九十三　　年　　　二　　　月　　 十九 　　日
                              最高法院民事第四庭
                                  審判長法官  蕭　亨　國
                                        法官  許　朝　雄
                                        法官  謝　正　勝
                                        法官  陳　淑　敏
                                        法官  劉　福　來
      右正本證明與原本無異
 　　　　　                              　　　書  記  官
中　　　華　　　民　　　國　　九十三　　年　　　三　　　月　　　五　　　日
                                                                        Ｋ
